臺灣臺南地方法院刑事判決　　　　　　　98年度易字第1421號
公　訴　人　臺灣臺南地法院檢察署檢察官　
被　　　告　江文生
選任辯護人　徐建光　律師
上列被告因偽造文書案件，經檢察官提起公訴（98年度偵字第
11120號），本院判決如下：
    主  文
江文生明知為不實之事項，而使公務員登載於職務上所掌之公文
書，足以生損害於公眾及他人，處有期徒刑陸月，如易科罰金，
以新台幣壹仟元折算壹日。
    事  實 
一、江文生與黃馨慧自民國88年間某日起即開始交往，並進而同
    居江文生所有、坐落在臺南市○○區○○路4段166號住處，
    惟二人因隙不和而於97年9月8日決定分手，並因二人多年情
    份、往來債權債務關係，而約定江文生應給付黃馨慧新台幣
    （下同）500萬元，江文生並提供健保卡影本、身分證影本
    及前開住處之不動產所有權狀正本各一紙（即臺南市○○區
    ○○段2113號、第2114號土地所有權狀及臺南市○○區○○
    段1600建號之建物所有權狀），以擔保其約定債務，由黃馨
    慧草擬如附件一、二「聲明書借據」、「借款明細」，再由
    江文生於97年9月22日於「聲明書借據」及「借款明細」中
    簽名、捺指印及蓋章。
二、詎江文生明知上開不動產所有權狀正本各一紙（即臺南市○
    ○區○○段2113號、第2114號土地所有權狀及臺南市○○區
    ○○段1600建號之建物所有權狀），業已交予黃馨慧、並未
    遺失，竟萌生基於使公務員登載不實之犯意，於97年9月23
    日前往臺南市安南區地政事務所，填土地登記申請書、登記
    清冊，以及上開2筆土地所有權狀、建物所有權狀均業於97
    年8月3日因遺失以致滅失等不實內容之切結書，將土地申請
    書、切結書、登記清冊及身分證影本，持交不知情之臺南市
    安南區地政事務所承辦人員申請補發上開2筆土地、1筆建物
    所有權狀，使該地政事務所不知情之承辦公務員王美惠於97
    年9月23日日形式審查後，將上開土地及建物所有權狀業已
    滅失之不實事項登載於職務上所掌之文書，同日移由該地政
    事務所不知情之複審人員填具發文日期97年9月23日、發文
    字號安南地所字第07470號、公告期間自97年9月23日起至97
    年10月23日止所製作完成之臺南市安南地政事務所公告公文
    書上。俟公告期間期滿，取得臺南市安南地政事務所補發之
    上開2筆土地、1筆建物，76年安南所土字第7403號、第7404
    號及76年安南所建字第1019號之所有權狀，足以生損害於地
    政機關職務上製作公告公文書內容之公共信用性及正確性，
    以及持有上開2筆土地所有權狀、1筆建物所有權狀之黃馨慧
    。嗣因黃馨慧與江文生吵架，江文生當下表示其已申請補發
    權狀，始知上情。
二、案經黃馨慧訴請臺灣臺南地方法院檢察署檢察官偵查起訴。
    理  由 
壹、程序方面：
  一書面證據在刑事訴訟程序中，依其證據目的不同，而有不同
    之屬性，有時為供述證據，有時則屬物證性質，亦有供述證
    據與物證兼而有之情形。如以書面證據記載內容之事實作為
    供述證據者，亦即以記載之內容確定某項事實，而與一般人
    陳述依其感官知覺所認知之見聞事實無異者，應依人證程序
    檢驗該書面證據；若以書面證據本身物體之存在或不存在作
    為證據者，係屬物證，須依物證程序檢驗；他如利用科學機
    械產生類似文書之聲音、影像及符號等作為證據，則屬新型
    態科技證據，兼具人為供述及物證性質，自須依科學方法先
    行鑑驗，然後分別依人證或物證程序檢驗之。又所謂傳聞證
    據，係指審判外以言詞或書面所提出之陳述，以證明該陳述
    內容具有真實性之證據而言。是以關於書面證據，應以一定
    事實之體驗或其他知識而為陳述，並經當事人主張內容為真
    實者，始屬刑事訴訟法第一百五十九條第一項所指被告以外
    之人於審判外之書面陳述，原則上並無證據能力，僅於符合
    同法第一百五十九條之一至第一百五十九條之五有關傳聞法
    則例外規定時，始具證據能力。倘當事人並未主張以該書面
    陳述內容為真實作為證據，或該書面陳述所載內容係另一待
    證事實之構成要件（如偽造文書之「文書」、散發毀謗文字
    之「書面」、恐嚇之「信件」），或屬文書製作人之事實、
    法律行為（如表達內心意欲或情感之書信，或民法關於意思
    表示、意思通知等之書面，如契約之要約、承諾文件，催告
    債務之存證信函、律師函等）等，則非屬上開法條所指傳聞
    證據中之書面陳述，應依物證程序檢驗之。最高法院98年度
    台上字第7301號判決要旨可資參酌。查本案「聲明書借據」
    、「借款明細」所載內容，均屬構成要件，核與本案有關聯
    性，揆諸前開說明，自均有證據能力。
  二按傳聞法則之重要理論依據，在於傳聞證據未經當事人之反
    對詰問予以核實，乃予排斥，惟若當事人已放棄對原供述人
    之反對詰問權，於法院審判時表明同意該等傳聞證據可作為
    證據，基於證據資料愈豐富，愈有助於真實發現之理念，並
    貫徹刑事訴訟法修法加重當事人進行主義之精神，確認當事
    人對於證據能力有處分權之制度，傳聞證據經當事人同意作
    為證據，法院認為適當者，亦得為證據。另當事人於調查證
    據時，對於傳聞證據表示「同意有證據能力」、「對於證據
    調查無意見」，而未於言詞辯論終結前聲明異議，應視為已
    有將該等傳聞證據採為證據之同意，此刑事訴訟法第159 條
    之5定有明文。是以下所引證據，經本院當庭提示，檢察官
    、被告與其辯護人均無意見，且未於言詞辯論終結前聲明異
    議，本院審酌該等證據作成之情況，認為適於為本件認定事
    實之依據，依刑事訴訟法第159條之5第2項規定，應具有證
    據能力，該得採為證據，合先說明。
  三至於內政部警政署刑事警察局鑑定書，乃檢察官送該局鑑定
    ，自有證據能力。
貳、實體方面：
一、被告之辯解：
  (一)被告江文生：
    訊據被告江文生固不否認其與告訴人黃馨慧曾為男女友人、
    曾同住於上開住處多年，後不和而與告訴人分手，其於「聲
    明書借據」、「借款明細」均有簽名、捺指印，及其上之印
    章是其所有，告訴人持有上開不動產所有權狀正本（含2張
    土地所有權狀及1張建物所有權狀），其於上開時間向臺南
    市安南地政事務所，以遺失為由申請補發上開不動產所有權
    狀之事實，惟矢口否認有何使公務員登載不實之犯行，辯稱
    ：
    1.其不識字，不識聲明書之內容，「聲明書借據」是告訴人
      偽稱欲至銀行其戶頭內提領2000萬元，需要帳戶所有人授
      權為由，而於「聲明書借據」上簽名、捺指印，且註明「
      委託人」，印章是告訴人自行蓋上。
    2.「借款明細表」是其練習簽名用紙，遭告訴人擅自取走再
      填上借款明細，並非其肯認所載內容。
    3.家裡曾遭告訴人侵入竊取，告訴人所持有之三張不動產所
      有權狀均係竊取所得云云。
  (二)辯護意旨則以：
    1.告訴人於偵查中，就其取得上開權狀正本之時間，有謂97
      年9月8日（97年度他字卷第1頁，該卷以下均簡稱他字卷
      ）、有謂91年8月7日（他字卷第18頁反面）、有謂94年間
      （見98年度偵字第11120號卷第4頁，該卷以下簡稱偵字卷
      ）供述前後不一，顯然並非出於真實，不足採信。
    2.「聲明書借據」、「借款明細」內容均是告訴人待被告簽
      名、捺指印後所變造，其中被告所蓋之圓形印章，自開戶
      至今均是被告於台新銀行台南分行所使用，該帳戶之存摺
      及印章均交予告訴人使用，尚未歸還被告。
    3.被告經營工廠達十餘年，經濟狀況良好，不可能向告訴人
      借款，進而積欠告訴人500萬元，再者，縱然依借款明細
      所載，總債務也未達500萬元，足認此部分係出於偽造，
      被告不可能因偽造之債務而提供擔保，足認告訴人取得權
      狀並非出於被告提供等語。
二、經本院查：
(一)被告上述97年9月23日，在臺南市安南地政事務所，填寫土地
  登記申請書、登記清冊，以及上開2筆土地所有權狀、建物所
  有權狀均業於97年8月3日因遺失等內容之切結書，將土地申請
  書、切結書、登記清冊及身分證影本，持交該所承辦人員申請
  補發上開2筆土地、1筆建物所有權狀，該所之複審人員填具發
  文日期97年9月23日、發文字號安南地所字第07470號、公告期
  間自97年9月23日起至97年10月23日止所製作完成之臺南市安
  南地政事務所公告公文書上。俟公告期間期滿，取得臺南市安
  南地政事務所補發之上開2筆土地、1筆建物，76年安南所土字
  第7403號、第7404號及76年安南所建字第1019號之所有權狀之
  事實，業據被告自承在卷（見本院卷(一)第13頁），並有上開各
  項文件在卷可資佐證（見97年度他字第3484號卷第24頁起至第
  28頁，該卷以下均簡稱他字卷），此部分事實可資認定，要無
  疑義。
(二)次查，「聲明書借據」、「借款明細」上所蓋「江文生」印文
  ，是被告所有之印章，其上之簽名及捺指印亦係被告所親為之
  事實，業據被告自承在卷（見本院卷(一)第12頁），而「聲明書
  借據」原本，經檢察官送請內政部警政署刑事警察局以指紋特
  徵點比對法、筆跡放比檢視法及筆跡特徵比對法鑑定結果，關
  於指紋部分，其上指紋2枚，均與被告於刑事局檔存指紋卡右
  拇指指紋相符等情節，有該局98年4月24日刑紋字第098004822
  1號鑑驗書1紙在卷可資佐證（見他字卷第41頁至第42頁），核
  與被告自承之情節相符，此外，並有「聲明書借據」及「借款
  明細」原本各1紙佐證（見他字卷第32頁、第33頁），足見「
  聲明書借據」、「借款明細」上之「江文生」簽名及簽名旁所
  捺指印，俱是被告所為，應可認定。
(三)再者，
  1.被告曾於91年8月27日，向富邦商業銀行股份有限公司借款
    258萬元，除提供本案土地及建物設定312萬元最高限額抵押
    權外，並由告訴人擔任連帶保證人，當時被告並以提供土地
    及建物權狀予告訴人一節，業據證人即告訴人於本院審理時
    證稱在卷（見本院卷(二)第4頁至19頁），並有富邦銀行房屋
    貸款契約書、前開土地、建物第一類謄本各1份在卷可資為
    憑（見他字卷第8至10頁、第36至第37頁），被告就此亦不
    爭執，此部分事實亦可認定。足見被告確有提供不動產所有
    權狀供其債權人即告訴人擔保之習慣。
  2.告訴人設於彰化銀行北台南分行帳戶（帳號00000000000-0
    號）於94年8月8日以現金提領500,000元，此有該行存摺存
    款帳號資料及交易明細查詢1份（見本院卷(一)第19頁至第21
    頁），核與「借款明細」所載之情形相符。 
  3.被告設於台新國際商業銀行台南分行之帳戶（帳號0000-00-
    0000000-0），於95年10月16日，經告訴人以匯款方式匯入
    623,000元、81,000元；告訴人再於96年9月6日，以CD存款
    之方式存入99,000元、99,000元、99,000元及3000 元，此
    有該存摺影本1紙可資佐證（見本院卷(一)第75頁背面），並
    有與之相符之彰化銀行匯款回條單1紙、臺灣銀行匯出匯款
    回條聯1紙、台新銀行自動櫃員機交易明細表2紙、被告上開
    帳戶歷史交易明細查詢表1紙（見本院卷(一)第74頁、76頁及
    其背面、第113頁），核與證人即告訴人證稱上開匯款、存
    款均係其存入之情節相符（見本院卷第73頁），足見「借款
    明細」上此部分之記載應係出於真實，可資採信。
  4.揆諸被告確有提供土地及建物所有權狀予告訴人保存、以供
    擔保之習慣，此部分核「借據聲明書」所載之情節相符，告
    訴人也確有提供多筆如「借款明細」所載款項予被告，並參
    酌告訴人確實持有上開土地及建物所有權狀之事實，足認附
    件一、二所載之「借據聲明書」、「借款明細」所載內容俱
    是出於真實，要可採信。足認告訴人取得上開不動產所有權
    狀是因被告用以擔保債務所交付，應可認定。
  5.被告及辯護意旨固然以附件二所載「借款明細」內容所提
    之款項，加總後未達500萬元，被告所有之台新銀行帳戶
    供告訴人用於購買股票、被告彰化銀行北台南分行帳戶可
    證明被告資力豐富，不用向告訴人借款，顯見「借據聲明書
    」內容不實云云。惟查：
    (1)告訴人與被告二人自民國88年間某日起即開始交往，雙方
      迄至97年9月8日決定分手，交往期間長達10年，業如前述
      。
    (2)再者，被告台新銀行之帳戶確有供告訴人用於股票買賣，
      亦據告訴人供稱在卷（見本院卷(二)第4至第19頁），並有
      該帳戶交易往來明細表1份在卷可資佐證（見本院卷(一)24
      頁），益可證明被告與告訴人曾經彼此信任、同居共財之
      事實。
    (3)又本件告訴人因被告另外與其他女性交往而憤而離去一節
      ，業據證人即告訴人本院審理中證稱綦詳（見前述所引出
      處），被告於偵查中及本院審理時，就此點均未爭執，足
      見被告與他人交往係二人分手之原因之一。
    (4)按原本花前月下同居共財之二人，一旦因外力介入而分手
      ，究竟孰對孰錯，何人負心，固然各執一詞，且彼此間感
      情、金錢糾葛通常亦不易釐清，此為眾所周知之事情，毋
      庸舉證。本院審酌被告另與他人交往而與告訴人分手，且
      與告訴人同居共財長達將近10年，情份亦長，加上彼此年
      歲非輕，揆諸前開眾所周知之事項，足認二人考量各項情
      事，約定告訴人因此取得500萬元債權一節，仍屬事理允
      許之範圍，從而，附件一所載500萬元債權一節，尚符常
      情，無從認定係出於虛偽，亦不足以此為被告有利之認定
      ；再者，被告經營工廠是否營運成功，核與其有無與告訴
      人金錢往來、同意500萬元債權無關聯性，亦不足為被告
      有利之認定。
四復查，被告於審理中表示其為識字之人，業據其自承在卷（見
  本院卷(二)第24頁），而觀諸附件一「聲明書借據」原本，其內
  容除中間有二行空白外，其餘均是自頭至尾填載完滿、語意清
  楚，核無任意增刪之虞，足認被告於開頭及倒數第二行（最末
  行為日期）下簽名、捺指印，應係告訴人擬好「聲明書借據」
  內容後始為之，從而，應認被告於簽名、捺指印之當下，確已
  知悉不動產所有權狀業已提供告訴人擔保之事實，要可確認。
  被告既早已知悉本案土地、建物之所有權狀並未遺失，竟編造
  上開土地、建物之所有權狀業於97年8月3日遺失以致滅失，而
  填具土地登記申請書、登記清冊及上開不實內容之切結書各1
  份，持交臺南市安南區地政事務所申請補發上開土地、建物所
  有權狀之事實，堪以認定。
五被告雖以上開土地、權狀是遭告訴人所竊取，「聲明書借據」
  是告訴人偽稱要自被告所有台新銀行帳戶中提領2000萬元，需
  要被告之委託書所為云云。惟查，本案被告自謂住處遭告訴人
  侵入破壞物品、竊取不動產所有權狀、義大利快鍋廚具、碗筷
  等物，損失接近10萬元，惟並未向警報案等情節，業據被告自
  承在卷（見本院卷(二)第24頁），參酌本案被告與告訴人不歡而
  散，感情不佳，彼此間更為債權債務關係談判，告訴人若真侵
  入被告住處竊取財物，且取走重要之不動產權狀，被告豈有不
  報案、不保護自己權益之理？被告辯稱告訴人所取得之不動產
  所有權狀，係告訴人竊取云云，除與常情不符外，亦無證據可
  資佐證！再者，本案「借據聲明書」固然載有「聲明委託人」
  等旨，然其原本僅係一劃有紅線十行紙，核與一般銀行所使用
  之制式書面格式大相逕庭，被告自承做生意達十餘年，與銀行
  往來密切，豈會不辨銀行要求之委託取款書格式與此不同？何
  況其上更有相關之內容，從而，被告辯稱遭告訴人偽稱係取款
  委託書云云，亦無足採信。
六又告訴人固然就其取得上開權狀正本之時間，各次供述略有出
  入，惟其業就此於本院審理中證稱綦詳，並說明各次供述時間
  不同之原因（見本院卷(二)第4至第19頁），尚難以此逕認其供
  述不實，此部分尚不足為被告有利之認定依據。
七綜上所述，被告所辯，無足採信，應認本案事證明確，被告之
  犯行要可認定，應依法論科。
參、論罪科刑：
一、核被告所為，係犯刑法第214 條之明知為不實之事項，而使
    公務員登載於職務上所掌之公文書罪。
二、爰審酌被告犯罪之動機、目的、手段、智識程度、係因與告
    訴人間有感情及財務糾紛，明知其所有之上開土地、建物所
    有權狀業已持交告訴人，以為債務之擔保，竟出於反悔，逕
    向臺南市安南地政事務所申請上開土地、建物所有權狀遺失
    補發，其行為足以生損害於地政機關職務上製作公告公文書
    內容之公共信用性及正確性，以及告訴人，所為實不足取、
    所生危害及犯後飾詞狡辯，不知悔改之態度等一切情狀，量
    處如主文所示之刑，並諭知如易科罰金之折算標準。
據上論斷，應依刑事訴訟法第299條第1項前段，刑法第214條第1
項、第41條第1項前段，刑法施行法第1條之1，判決如主文。
本案經檢察官孫昱琦到庭執行職務。
中    華    民    國   100    年    5     月    13    日
                  刑事第一庭    法  官  洪士傑
以上正本證明與原本無異                                                           
如不服本判決應於收受本判後10日內向本院提出上訴書狀，並應
敘述具體理由。其未敘述上訴理由者，應於上訴期間屆滿後20日
內向本院補提理由書狀（均須按他造當事人之人數附繕本）「切
勿逕送上級法院」。
                                書記官  黃鋕偉
中    華    民    國   100    年    5     月    13    日
附件一「聲明書借據」
「江文生民國43年1月6日Ｚ000000000戶籍台灣省台南市安南區溪
頂006鄰府安路四段166號附身份證（按，應為身分證之誤）影本
正反面及健保卡正面影本及本地址之土地所有權狀、低壓（按，
應為抵押之誤）借新台幣伍佰萬元，願於97年10月8日為現兌日
無條件擔任兌付，若無兌現願受法律讓渡
本人名（按，應為簽名之誤）及奈指印（按，應為捺指印之
  誤）正反面身份證（按，應為身分證之誤）及保健卡（按，應
  為健保卡之誤）影本。
附安南區地政事務所為左記土地所有權狀二筆地號坐落台南溪
  頂地號    空口無憑以此為證
貳壹壹參第7403及7404  聲明委託人江文生
貳壹壹肆安南所土地權狀中華民國97年9月8日              」
附件二「借款明細」
「個人帳號台新銀行台南分行0000-000000000-0號將終止結束授
權、託管，於97年10月30日後不在（按，應為不再之誤）授信使
用，茲本人向黃馨慧所借金說明，97年4月11日在台銀安平分行
000-000000000帳號領現金740,000及5月3日用提款機領30,000×
3次和現金10,000，94年8月8日在彰銀台南分行帳號領500,000帳
號00000000000之400，95.10.16匯入現金本人帳號
0000-00-00000000（0104台南分行）623000及8,100（帳號為憑
），96年09月6日用現金匯入99000×3次及3000
               帳號為憑   借300,000
還有數次都用提款卡提領結清供（按，應為共之誤）伍佰萬元整
，茲在次（按，應為再次之誤）說明借據說明或借現金證明都是
要有價印章及本人籤名（按，應為簽名）為憑才有效律（按，應
為效率）      空口無憑
民     委     江
國     託     文
九     人     生
七
年
九            江文生
月
八
日                                                    」